【裁判字號】    98,中簡上,346
【裁判日期】    980730
【裁判案由】    詐欺
【裁判全文】
臺灣臺中地方法院刑事判決           98年度中簡上字第346號
上  訴  人
即  被  告  戊○○
輔  佐  人
即被告之母  乙○○
上列上訴人因詐欺案件，不服本院臺中簡易庭中華民國98年2月
24日98年度中簡字第609號第一審刑事簡易判決（聲請案號：97
年度偵字第25725號），提起上訴，本院管轄之第二審合議庭判
決如下︰
    主  文
原判決撤銷。
戊○○幫助犯詐欺取財罪，處拘役肆拾日，如易科罰金，以新臺
幣壹仟元折算壹日。緩刑貳年。
    犯罪事實
一、戊○○因罹有情感性精神病（憂鬱症），且未繼續服用抗憂
    鬱劑，致其辨識行為違法或依其辨識而行為之能力顯著減低
    。其可預見若將自己之銀行帳戶存摺、提款卡（含密碼）等
    物，提供他人使用，可能幫助他人從事詐欺財產犯罪，竟仍
    基於縱使該人將其帳戶用以從事詐欺財產犯罪行為，亦不違
    反其本意之幫助不確定犯意，於民國97年8月27日某時，在
    臺中市○○區○○路327號「風尚咖啡」店前，將其開立之
    合作金庫銀行進化分行帳號：0000000000000號帳戶、安泰
    商業銀行新竹分行帳號：000000000000號帳戶之存摺、提款
    卡（含密碼）等物，交付予不詳姓名、年籍，自稱「徐先生
    」之成年男子，以此方式容任他人作為詐欺取財之工具。嗣
    該自稱「徐先生」之成年男子於取得前開帳戶存摺、提款卡
    （含密碼）後，即與所屬詐欺集團成員基於共同意圖為自己
    不法所有之犯意聯絡，而為下列詐欺取財行為：
(一)於97年8月28日某時，撥打電話予丙○○，向丙○○詐稱：
    伊是桃園地檢署書記官劉文凱，因丙○○遭人冒名在玉山銀
    行及第一銀行開戶，帳戶遭盜用，需將帳戶內款項領出存入
    指定帳戶控管，否則將凍結帳戶云云，致丙○○信以為真而
    陷於錯誤，至彰化縣員林鎮○○路○段844號合作金庫銀行員
    林分行，依對方指示，於同日下午3時49分，將所有新臺幣
    （下同）62000元匯入戊○○上開合作金庫銀行進化分行帳
    戶中。
(二)於97年8月31日晚上7時40分，撥打電話予丁○○，向丁○○
    佯稱：伊是奇摩網路拍賣的賣家，因丁○○前曾購物匯款，
    因公司操作疏失，誤設定為多筆扣款，須至提款機操作取消
    設定云云，致丁○○信以為真而陷於錯誤，至桃園縣蘆竹鄉
    ○○路257號中國信託商業銀行自動櫃員機前，依對方指示
    ，於同日晚上8時52分，將所有29999元轉帳匯入戊○○上開
    安泰商業銀行新竹分行帳戶中。
二、案經臺中市警察局第二分局報告臺灣臺中地方法院檢察署檢
    察官偵查後聲請簡易判決處刑。
    理  由
一、程序方面（證據能力之說明）：
    按被告以外之人於審判外之言詞或書面陳述，除法律有規定
    者外，不得作為證據；又被告以外之人於審判外之陳述，雖
    不符前4條之規定，而經當事人於審判程序同意作為證據，
    法院審酌該言詞陳述或書面陳述作成時之情況，認為適當者
    ，亦得為證據。當事人、代理人或辯護人於法院調查證據時
    ，知有第159條第1項不得為證據之情形，而未於言詞辯論終
    結前聲明異議者，視為有前項之同意，刑事訴訟法第159條
    第1項、第159條之5分別定有明文。查上訴人即被告（下稱
    被告）戊○○於本院言詞辯論終結前並未就本院下列所引用
    之證據聲明異議，本院審酌各該證據資料並無顯不可信或違
    法不當之瑕疵，以之作為證據應屬適當，該等證據自均具有
    證據能力，合先敘明。
二、實體方面：
(一)上開犯罪事實，已據被告於偵查中及本院審理時坦承不諱，
    核與被害人丙○○、丁○○於警詢中證述情節大致相符，並
    有上開2帳戶開戶基本資料、交易往來明細表、臺中縣警察
    局烏日分局烏日派出所受理刑事案件報案三聯單、該分局烏
    日派出所及桃園縣政府警察局蘆竹分局南崁派出所受理詐騙
    帳戶通報警示簡便格式表、中國信託商業銀行自動櫃員機交
    易明細單各1份附卷可稽。足徵被告前開自白與事實相符。
(二)又按刑法上之故意，可分為直接故意與不確定故意（間接故
    意），所謂「不確定故意」，係指行為人對於構成犯罪之事
    實，預見其發生而其發生並不違背其本意者，刑法第13條第
    2項定有明文，又衡諸常情，一般國人向金融機構開設帳戶
    ，並無任何法令限制，若係正當用途，大可光明正大，自行
    申請供己使用，何須要求他人提供？再者，銀行帳戶之用途
    係用以存款，而存摺、提款卡、密碼等均係個人重要之物件
    ，並具有一定金融交易目的及識別意義，一旦有人使用他人
    帳戶及上開物品供做不明使用，依一般認知，必是隱身幕後
    之使用人欲利用人頭帳戶掩飾其犯罪所得財物或財產上利益
    免於遭人追查，自極易於令人有與不法犯罪目的相關之合理
    懷疑，是被告係成年之人，對於他人利用上開帳戶存摺、提
    款卡、密碼作為犯詐欺取財罪之出入帳戶等情，應能預見其
    發生，且其發生不違背被告之本意。其有幫助上述徐姓成年
    男子所屬詐欺集團利用上開帳戶犯詐欺取財罪之不確定故意
    ，允無疑義。
(三)核被告所為，係犯刑法第30條第1項、第339條第1項之幫助
    詐欺取財罪。被告以一行為同時交付前開2帳戶而幫助他人
    詐取被害人丙○○、丁○○之錢財，為想像競合犯，應從一
    幫助詐欺取財罪處斷。被告幫助他人犯詐欺取財罪，為從犯
    ，應依刑法第30條第2項之規定，按正犯之刑度，減輕其刑
    。又經本院將被告送請中山醫學大學附設醫院施以精神鑑定
    結果，認被告於97年8月案發當時處在情感性精神病的憂鬱
    發作狀態，情緒煩躁易怒且經濟壓力大，人際互動差且與父
    母時有衝突，而使其社會支持系統變差，心理衡鑑顯示智能
    較發病前下降而呈中等偏中下智商，研判當時其精神障礙及
    心智缺陷已達心神耗弱狀態，而影響其辨識違法之能力以致
    不能做出正確判斷，此有該醫院98年6月16日中山醫98川桓
    精字第0980005111號函送之精神鑑定報告書1份在卷可憑，
    足認被告於行為時確有因精神障礙，致其辨識行為違法或依
    其辨識而行為之能力，顯著減低之情形，爰依刑法第19條第
    2項規定，遞減輕其刑。至被告雖稱：其於97年9月10日已具
    狀向臺灣臺中地方法院檢察署自首云云，惟查，被告上開合
    作金庫銀行進化分行帳戶已於97年8月28日經通報為警示帳
    戶，經警方鎖定為嫌疑人等情，有財團法人金融聯合徵信中
    心查詢資料1份附卷可按（見核交卷第3-5頁），是被告具狀
    自首前，其犯罪業遭警方發覺，難認合於自首要件，自無從
    邀自首減刑之寬典。另前開詐欺集團成員等人，就上開詐欺
    取財犯行，互有犯意聯絡及行為分擔，固均為共同正犯，惟
    幫助犯係從犯，從屬正犯而成立，刑法上既無「共同幫助」
    之情，當亦無「幫助共同」之可言（最高法院95年台上字第
    6767號判決參照），附此敘明。
(四)原審以被告罪證明確予以論罪科刑，固非無見。然查，原審
    未就被告行為時之精神狀態加以送請鑑定詳查，致未認定被
    告於行為時具有因精神障礙，致辨識其行為之能力減低之減
    輕事由，容有未洽。被告以原審未審酌其行為時之精神狀態
    合於刑法第19條第2項情形，乃有所違誤為由提起上訴，為
    有理由，自應由本院將原判決予以撤銷改判。爰審酌被告係
    成年人，對於詐騙集團收受他人帳戶以遂行詐騙目的之手法
    ，應知之甚詳，竟提供帳戶予不法份子使用，助長犯罪風氣
    而影響社會治安及金融秩序，惟念其於行為時之精神狀態不
    佳，一時失慮始罹刑章，犯後已坦承犯行，顯有悔意等一切
    情狀，量處如主文第2項所示之刑，並諭知易科罰金之折算
    標準。
(五)末查，被告前未曾因故意犯罪受有期徒刑以上刑之宣告，有
    臺灣高等法院被告前案紀錄表1份在卷可按，其因一時短於
    思慮，致罹刑典，惟犯後深表悔意，復已與被害人丙○○成
    立調解，業獲被害人丙○○之原諒，已據被害人丙○○具狀
    陳明在卷，衡其經此次懲處後當知警惕，應無再犯之虞，本
    院認其所受宣告之刑，以暫不執行為適當，併依刑法第74條
    第1項第1款規定宣告緩刑2年，以勵自新。
據上論斷，應依刑事訴訟法第455條之1第1項、第3項、第369條
第1項前段、第364條、第299條第1項前段，刑法第19條第2項、
第30條第1項、第2項、第339條第1項、第55條、第41條第1項前
段、刑法第74條第1項第1款，刑法施行法第1條之1第1項、第2項
，判決如主文。
本案經檢察官甲○○到庭執行職務。
中    華    民    國    98    年    7    月    30     日
                         臺灣臺中地方法院刑事第7庭
                             審判長法  官  陳慧珊
                                   法  官  莊嘉蕙
                                   法  官  丁智慧
上正本證明與原本無異。
不得上訴。
                                 書記官    林錦源
中    華    民    國    98    年    7    月    30     日
附錄本案論罪科刑法條全文：
刑法第339條第1項
意圖為自己或第三人不法之所有，以詐術使人將本人或第三人之
物交付者，處5年以下有期徒刑、拘役或科或併科1千元以下罰金
。


司法院資訊處製作；財團法人民間司法改革基金會備份。
